臺灣高等法院刑事判決　　　　　　　　　　　　　九十二年度上訴字第三三八四號
　　上　訴　人　臺灣板橋地方法院檢察署檢察官
　　被　　　告　乙○○
　　指定辯護人　本院公設辯護人　甲○○
右上訴人因被告偽造有價證券案件，不服臺灣板橋地方法院九十二年度訴緝字第七一
號，中華民國九十二年九月二十二日第一審判決（起訴案號：臺灣板橋地方法院檢察
署八十九年度偵字第一八０八七號），提起上訴，本院判決如左：
    主  文
上訴駁回。
    理  由
一、公訴意旨略以：被告乙○○與丙○○原係男女朋友，並為丙○○保管空白支票及
    印章，詎其自民國（下同）八十八年十月間起，竟基於意圖供行使之用之概括犯
    意，未經丙○○之授權，擅自以丙○○之名義自行開立其代為保管之支票共計五
    十張。嗣因李錦文取得該偽造支票而控告丙○○，始由臺灣板橋地方法院三重簡
    易庭查知上情。因認被告涉犯刑法第二百零一條第一項之意圖供行使之用而偽造
    有價證券罪云云。
二、按犯罪事實應依證據認定之，無證據不得推定其犯罪事實；又不能證明被告犯罪
    者，應諭知無罪之判決；刑事訴訟法第一百五十四條第二項、第三百零一條第一
    項分別定有明文。又犯罪事實之認定，應憑真實之證據，倘證據是否真實尚欠明
    確，自難以擬制推測之方法，為其判斷之基礎；而認定犯罪事實之證據係指足以
    認定被告確有犯罪行為之積極證據而言，該項證據自須適合於被告犯罪事實之認
    定，始得採為斷罪資料（參照最高法院五十三年度台上字第六五六號、二十九年
    度上字第三一０五號判例）。且刑事訴訟上證明之資料，無論其為直接或間接證
    據，均須達於通常一般之人均不致有所懷疑，而得確信其為真實之程度，始得據
    為有罪之認定，若其關於被告是否犯罪之證明未能達此程度，而有合理懷疑之存
    在，致使無從形成有罪之確信，根據「罪證有疑，利於被告」之證據法則，即不
    得遽為不利被告之認定（參照最高法院七十六年台上字第四九八六號判例）。其
    以情況證據（即間接證據）斷罪時，尤須基於該證據在直接關係上所可證明之他
    項情況事實，本乎推理作用足以確證被告有罪，方為合法，不得徒憑主觀上之推
    想，將一般經驗上有利被告之其他合理情況逕予排除（參照最高法院三十二年上
    字第六七號判例）。又刑法上所謂偽造有價證券，以無權簽發之人冒用他人名義
    簽發為要件，如果行為人基於本人之授權，或其他原因有權簽發者，則與無權之
    偽造行為不同（參照最高法院五十三年台上字第一八一０號判例）。
三、公訴人認被告乙○○涉有前開偽造有價證券罪嫌，無非係以被告於臺灣板橋地方
    法院三重簡易庭八十九年度重簡字第九四八號給付票款事件言詞辯論時及檢察官
    偵查中自白不諱，核與被害人丙○○指訴之情節相符，並有被害人所提出之切結
    書及支票使用流向明細表附卷可資佐證，為其論斷依據。惟訊據被告固坦承曾簽
    發以「丙○○」為發票人之支票，但堅決否認有何偽造有價證券之犯行，辯稱：
    伊係向被害人借得整本支票，且獲得被害人同意使用該等支票；嗣於臺灣板橋地
    方法院三重簡易庭八十九年度重簡字第九四八號給付票款事件言詞辯論時，係因
    被害人向其表示如其在庭上證稱開票未得伊授權，伊就無須負擔票據上之責任，
    其係為附合被害人始有前開證詞；又切結書原已由被害人填妥內容，伊僅係依被
    害人之要求而簽名等語。經查：
（一）被告於檢察官偵查中係供稱：「丙○○與我朋友關係，其支票及印章也全放我
      這一邊，我在筆錄上所說，簽支票未經授權是說我沒有每一張支票開出去都告
      訴她，『但之前因有同意借我開』，才將支票及印章放我這一邊。」（見偵查
      卷第九頁背面），是依被告前開所述，被告仍表示曾徵得被害人同意始簽發前
      開支票，並未供承伊係未得同意或授權而偽造有價證券，是公訴人認被告於偵
      查中對偽造有價證券之犯行已自白不諱云云，容有誤會，合先敘明。
（二）又被告固於臺灣板橋地方法院三重簡易庭八十九年度重簡字第九四八號給付票
      款事件言詞辯論時證稱：「系爭支票（票號：ＰＣ0000000，發票人：
      丙○○，票載發票日：八十九年三月十日，付款人：美商花旗銀行板橋分行）
      是因為被告（丙○○）將空白支票本及印章交給我保管，我為了支付工程款交
      給李木生，李木生再給原告（李錦文），我簽發系爭支票未經過授權。」等語
      （見偵查卷第三頁），並有被告書立之切結書（內載有：上述交付保管支票係
      本人《即被告乙○○》擅自開具並向外使用，爾後若有民事、刑事一切由本人
      承擔責任和丙○○無關。）在卷可佐（見偵查卷第二十二頁）。惟：
    (一)按一般支票簿及印章由有權使用支票者保管為常態，如僅單純為保管，支票所
      有人為防止支票被盜用，衡情應不可能將支票及印章均交由同一人保管。查，
      被害人於八十八年、八十九年間，與被告係男女朋友關係，此不為被害人所否
      認，然縱雙方當時因關係匪淺，且互相信賴，而無擔心支票遭盜用之情形，惟
      為防止遺失致支票遭盜用，亦為保管之目的之一，則為避免支票及印章同時失
      竊，被害人亦無將二者同時交付被告保管之理，且被害人神智正常，又無其他
      特別情形，並無任何須被告代為保管關係其自身利益甚鉅之空白支票及印章之
      原因，若非同意被告使用系爭支票，豈可能將整本支票連同印章交由被告保管
      ，此顯與常情有違。
    (二)又證人陳必紘於原審調查時亦到庭證稱：「（是否知道被告有跟丙○○拿支票
      的事情？）知道，我之前是被告的員工，他的支票不能用了，他就跟丙○○借
      支票一整本連同印章，是我跟他一起去拿的。」、「我只知道被告是要跟她（
      丙○○）借來用，丙○○有交給被告。」等語，而證人丙○○對證人陳必紘之
      前開證詞亦表示：「沒有意見，我是整本及印章交給被告沒錯。」等語（見原
      審卷第五十一頁、第五十二頁），是被告辯稱被害人並非係單純要伊保管支票
      、印章，而係同意伊使用支票一節，尚非無據。
    (三)況被告使用支票後，銀行將被告每月使用支票之往來明細均寄送予被害人等情
      ，有美商花旗銀行股份有限公司板橋分行九十年四月十九日（九十）消管字第
      ０七五九號函及所附之花旗綜合月結單等件在卷可稽（見原審八十九年度訴字
      第０五七號卷第三十六頁以下），被害人亦自承曾收過月結單一、二次等（見
      原審卷第八十九頁），則若被害人未同意被告使用支票，何以於收受銀行寄發
      之支票往來明細後，未對之表示異議，此顯有悖於常理。
    (四)準此，被告於與被害人尚未交惡之情況下，為替被害人解免票據上之責任，應
      被害人之要求於原審三重簡易庭而為前開未授權之證述，及書寫上開切結書，
      並非難以想像之事。
（三）再按測謊鑑定，係依一般人在說謊時，會產生遲疑、緊張、恐懼、不安等心理
      波動現象，乃利用測謊儀器將受測者之上開情緒波動反應情形加以紀錄，用以
      判別受測者所供述之真實性，倘受測者愈想壓抑其謊言所產生之情緒，在測謊
      儀器上會愈產生明顯之情緒波動反應，反之，則無此不實之波動反應，從而測
      謊鑑定結果並非不得供審判上之參酌。而原審經被告之同意，囑託法務部調查
      局於九十二年六月六日對被告以控制問題法、混合問題法實施測謊，測謊結果
      ：「一、乙○○稱（一）其向丙○○借用支票本。（二）丙○○同意其使用支
      票本。（三）陳必紘有幫忙軋票；上述問題經測試無情緒波動之反應，『研判
      未說謊』。」，有該局九十二年六月十日調科參字第０九二００一八五五一０
      號測謊報告書一紙在卷可憑（見原審卷第七十八頁），此亦足為被告有利認定
      之佐證。
四、從而，本件被告乙○○所辯尚非全然無足採信，是公訴人認被告有偽造有價證券
    之犯行，所為之舉證尚未能達通常一般之人均不致有所懷疑，而得確信其為真實
    之程度，而有合理懷疑之存在，即不得遽為不利被告之認定；此外，本院復查無
    積極證據足認被告確有公訴人所指之偽造有價證券之犯行，既不能證明被告犯罪
    ，揆諸前揭說明，自應依法為被告無罪之諭知。
五、原審以不能證明被告犯罪，而為無罪之諭知，經核並無不合，檢察官上訴意旨仍
    執前詞指摘原判決不當，為無理由，應予駁回。
六、至於被告於原審三重簡易庭八十九年度重簡字第九四八號給付票款事件言詞辯論
    時結證而為前開證詞，是否涉犯刑法第一百六十八條之偽證罪部分，應由檢察官
    另行偵辦，附此敘明。
據上論斷，應依刑事訴訟法第三百六十八條，判決如主文。
本案經檢察官田炳麟到庭執行職務。
中　　　華　　　民　　　國　　九十三　　年　　　二　　　月　　二十五　　日
                              臺灣高等法院刑事第十二庭
                                  審判長法  官  劉  景  星
                                        法  官  陳  博  志
                                        法  官  謝  靜  恒
右正本證明與原本無異。
如不服本判決，應於收受送達後十日內向本院提出上訴書狀，其未敘述上訴之理由者
並得於提起上訴後十日內向本院補提理由書（均須按他造當事人之人數附繕本）。
                                        書記官  魏  淑  娟
中　　　華　　　民　　　國　　九十三　　年　　　二　　　月　　二十五　　日
